臺灣高等法院刑事判決　　　　　　　　98年度上訴字第1521號
上　訴　人　臺灣臺北地方法院檢察署檢察官
被　　　告　潘榮華
選任辯護人　張振興律師
被　　　告　蔡海龍
上列上訴人因被告等偽造文書等案件，不服臺灣臺北地方法院95
年度訴字第1370號，中華民國98年2 月27日第一審判決（起訴案
號：臺灣臺北地方法院檢察署94年度偵字第22762 號），提起上
訴，本院判決如下：
    主  文
上訴駁回。
    理  由
一、公訴意旨略以：緣印永法（民國71年9 月19日歿）與印孫效
    彬（92年5 月28日歿）共育有5 名子女，分別為長女印寶存
    、次女印寶蓉、三女印寶成、長子印寶林與次子印鐵林。印
    永法死亡後，留有座落臺北市○○區○○段1 小段第235 地
    號、第235 之1 號土地及第866 號建號房屋，其中第235 之
    1 地號土地為道路用地（下稱本件土地）之遺產。由於印寶
    存等5 人早已移民美國，上開不動產包含本件房地，均未辦
    理遺產繼承登記。被告潘榮華為不動產仲介，被告蔡海龍則
    經營不動產開發事業，其等對臺北市政府採購私有既成道路
    土地公開招標之作業極為熟稔，於93年9 月間，其等得知印
    永法所遺本件土地係道路用地（不含前揭第235 地號土地）
    ，且市價極高，見有利可圖，遂共同基於不法所有與偽造公
    文書之犯意聯絡，推由被告潘榮華與居住美國加州之印寶成
    聯絡，謊稱僅須由印寶成、印寶蓉出具授權書，即可辦理繼
    承登記。印寶成不疑有他，即依被告潘榮華之指示出具授權
    書，委任印寶成中學同學劉以斯帖（經檢察官為不起訴處分
    ）辦理本件土地之繼承與買賣移轉事宜。93年11月17日，被
    告潘榮華以蔡天啟（實為購買本件土地之金主，經檢察官為
    不起訴處分）之名義，與劉以斯帖簽訂本件土地之土地買賣
    契約書，約定價金為新臺幣（下同）4 百萬元，分二次付款
    ，第一次給付150 萬元（93年11月20日付清），第二次給付
    250 萬元（94年1 月3 日付清）。繼於93年12月14日，被告
    潘榮華帶領劉以斯帖前往臺北縣新店戶政事務所及臺北市大
    安區戶政事務所，請領印永法全戶戶籍謄本（下稱本件真正
    戶籍謄本），由被告潘榮華帶回保管。被告潘榮華取得本件
    真正戶籍謄本後，即著手為以下變造、偽造行為。變造部分
    ：（一）將本件真正戶籍謄本原件首頁上方印有「第0350冊
    第0182頁本戶計0002頁」字樣之圖章，其中「0002頁」之「
    2」塗掉，成為空白處。（二）將印寶存所屬記事欄上「民
    國伍貳年拾月陸日遷出美國來報、民國陸肆年陸月拾參日由
    戶長代報」之記載塗銷，再虛偽登載「民國參柒年拾月陸日
    死亡」，並利用不詳之人偽刻「林以仁」印章，蓋用1枚於
    該行末端。（三）將印寶林、印鐵林、以及案外人趙國瑾之
    後共同生活戶之戶籍欄位全部剪除。偽造部分：本件戶籍謄
    本原件末頁即第二頁末端印有「本全部謄本與戶籍登記除戶
    簿記載無異」、「臺北市大安區戶政事務所主任蘇素珍中華
    民國96年1月15日」、「北市安戶謄字第（丙）08705」等證
    明字樣及「臺北市大安區戶政事務所謄本專用」印文，因其
    等為前述偽變造行為後，該謄本僅計1頁，其等遂以不詳方
    法，接續偽造「本全部謄本與戶籍登記除戶簿記載無異」、
    「臺北市大安區戶政事務所主任蘇素珍中華民國93年12 月
    13日」、「北市安戶謄字第（丙）870422」等字樣及「臺北
    市大安區戶政事務所謄本專用」印文於該頁末端（下稱本件
    偽變造戶籍謄本）。經被告潘榮華製作本件偽、變造戶籍謄
    本後，令人誤認印永法、印孫效彬之子女，僅有印寶存、印
    寶蓉、與印寶成三人，且誤認印寶存業已死亡，使本件土地
    之繼承人僅剩印寶蓉、印寶成，因而降低辦理繼承登記之困
    難度。被告潘榮華、蔡海龍完成前述偽、變造行為後，將
    本件偽、變造戶籍謄本併同印寶蓉、印寶成所出具之授權書
    、繼承系統表（此指被告潘榮華手寫之繼承系統表，而非蕭
    明白依據該表製作而申請繼承登記之繼承系統表，下稱本件
    繼承系統表）、土地所有權狀與印寶蓉、印寶成、劉以斯帖
    之印章等，委請代書蕭明白（經檢察官為不起訴處分，下逕
    稱其名）辦理遺產稅申報與繼承登記，致不知情之財政部臺
    灣省北區國稅局新店稽徵所、以及臺北市古亭地政事務所公
    務員，將上開錯誤事項，登載於職務上所掌管之遺產稅免稅
    證明書與土地登記資料。蕭明白於93年12月22日辦理本件土
    地繼承登記後，被告潘榮華、蔡海龍旋於94年1 月6 日將本
    件土地移轉登記於被告蔡海龍名下，並由被告蔡海龍參與「
    臺北市政府採購私有既成道路土地」公開招標作業，於94年
    3 月8 日，以1 千4 百萬9 千6 百88萬元，將本件土地出售
    臺北市政府，被告潘榮華與被告蔡海龍因此獲得不法利益高
    達9 百90萬9 千6 百88元。因認被告等涉有刑法第211 條、
    第216 條之行使偽造公文書、同法第21 4條之使公務員登載
    不實罪及同法第339 條第1 項之詐欺取財罪嫌等語。
二、按檢察官就被告犯罪事實，應負舉證責任，並指出證明之方
    法；犯罪事實應依證據認定之，無證據不得認定犯罪事實；
    不能證明被告犯罪者，應諭知無罪之判決，刑事訴訟法第16
    1 條第1 項、第154 條第2 項、第301 條第1 項分別定有明
    文。次按事實之認定，應憑證據，如未能發現相當證據，或
    證據不足以證明，自不能以推測或擬制之方法，為裁判之基
    礎。且認定不利於被告之事實，須依積極證據，苟積極證據
    不足為不利於被告事實之認定時，即應為有利於被告之認定
    ，更不必有何有利之證據；又刑事訴訟法上所謂認定犯罪事
    實之積極證據，係指適合於被告犯罪事實之認定之積極證據
    而言，雖不以直接證據為限，間接證據亦包括在內，然而無
    論直接或間接證據，其為訴訟上之證明，須於通常一般之人
    均不致有所懷疑，而得確信其為真實之程度者，始得據為有
    罪之認定，倘其證明尚未達到此一程度，而有合理之懷疑存
    在，無從使事實審法院得有罪之確信時，即應由法院諭知被
    告無罪之判決，有最高法院30年上字第816 號、29年上字第
    3105號、40年臺上字第86號、76年臺上字第4986號判例意旨
    可資參照。再者，告訴人之告訴，係以使被告受刑事追訴為
    目的，其指訴是否與事實相符，仍應調查其他證據，以資審
    認，必被害人所述被害情形，無瑕疵可擊，且就其他方面調
    查，又與事實相符，始足據為有罪判決之基礎，亦有最高法
    院81年度臺上字第3539號判決要旨可憑。
三、檢察官認被告潘榮華、蔡海龍涉有上開犯行，係以（一）本
    件真正戶籍謄本經他人予以偽、變造成為事實欄所示之本件
    偽、變造戶籍謄本後，乃得據以辦理本件土地之繼承與買賣移
    轉登記事宜，而本件繼承系統表實質內容亦非真實（關於本
    件繼承系統表實質記載內容不實部分，檢察官認未成立偽造
    私文書犯罪，見原審卷一第66頁）；（二）劉以斯帖證稱其
    所申辦之本件真正戶籍謄本與相關戶籍資料，均當場交給被
    告潘榮華。（三）承辦本件土地繼承登記事項之代書蕭明白
    證稱辦理本件土地登記所需之資料均由被告潘榮華所提供，
    其只有跟被告潘榮華接觸。（四）本件土地經登記為印寶蓉
    、印寶成繼承，並由被告蔡海龍以4 百萬元向印寶蓉、印寶
    成買受，嗣又由被告蔡海龍於94年3 月8 日，以1 千4 百萬
    9 千6 百88元出售予臺北市政府，被告蔡海龍因之獲利等情
    ，為主要論據。
四、訊據被告潘榮華固坦承本件繼承系統表為其親筆製作，其曾
    陪同劉以斯帖前往臺北市中正區戶政事務所、大安區戶政事
    務所、臺北縣新店市（現改制為新北市新店區）戶政事務所
    請領有關戶籍謄本，且曾收受劉以斯帖交付相關文件後，將
    之交付予蕭明白代書，本件真正戶籍謄本經他人予以偽、變
    造成為事實欄所示之本件偽、變造戶籍謄本，而其係以之辦
    理本件土地之繼承與買賣移轉登記事宜等情，此部分核與證
    人劉以斯帖、蕭明白代書與臺北市大安區戶政事務所承辦人
    員陳素欽證述情節相符（見原審卷一第214 至229 頁），並
    有臺北市大安區戶政事務所96年4 月16日北市安戶字第0963
    06 95000號函、96年1 月18日北市安戶字第09630091200 號
    函在卷可稽（見原審卷一第73至77、、79頁背面至101 頁）
    。而被告蔡海龍亦不否認其係經被告潘榮華之仲介，而以4
    百萬元價金自印寶成、印寶蓉處購得本件土地，其後又參與
    「臺北市政府採購私有既成道路土地」公開招標作業，於94
    年3 月8 日，以1 千4 百萬9 千6 百88元價金，將之出售予
    臺北市政府，核與臺北市政府工務局新建工程處北市工新配
    字第09530957600 號函（見臺灣臺北地方法院檢察署94年度
    偵字第22762 號偵查卷第198 頁）、臺北市政府工務局新建
    工程處辦理「臺北市政府採購私有繼承道路土地」公開招標
    文件（見同上偵查卷第62至63頁參照）、臺北市政府採購私
    有既成道路決標紀錄附件（見同上94年度偵字第22762 號偵
    查卷第93至95頁）、臺北市○○區○○段1 小段第235 之1
    地號土地異動索引表、土地及建物登記謄本記載相符（見同
    上94年度偵字第22762 號偵查卷第58至60、90至92頁）。然
    被告潘榮華、蔡海龍均堅詞否認有本件偽變造公文書予以行
    使與使公務員登載不實及詐欺取財犯行。被告潘榮華辯稱：
    若係申請他人戶籍謄本，必須有本人之授權書，我與印永法
    家人即印寶存、印寶蓉、印寶成、印寶林與印鐵林等人素不
    相識，無從知悉其等家族成員狀況而得據以製作本件偽變造
    戶籍謄本。本件繼承系統表是經由劉以斯帖口述印家成員狀
    況而記錄。我從劉以斯帖處拿到相關戶籍文件後，就直接交
    給蕭明白辦理本件土地之繼承登記，我未看過或確認過文件
    內容。本件偽、變造戶籍謄本非我所製作。被告蔡海龍辯稱
    ：劉以斯帖及蕭明白均證稱不認識我，亦未與我有所接觸，
    我只是經被告潘榮華告知有本件土地，而單純買受，不知其
    中內情。且依照臺北市政府回函，市府購買私有既成道路是
    採招標，有一定限制，並非參與必然會得標，從本件臺北市
    政府招標紀錄等文件可看出，我確實有很多筆標案未得標，
    我無法預知本件土地之出售一定會得標，我未參與本件偽、
    變造戶籍謄本之製作，亦無使公務員登載不實及詐欺取財之
    犯意及行為等語。
五、經查：
（一）按被告以外之人於審判外之言詞或書面陳述，除法律有規
      定者外，不得作為證據。又被告以外之人於審判外之陳述
      ，雖不符前4 條之規定，而經當事人於審判程序同意作為
      證據，法院審酌該言詞陳述或書面陳述作成時之情況，認
      為適當者，亦得為證據。當事人、代理人或辯護人於法院
      調查證據時，知有第159 條第1 項不得為證據之情形，而
      未於言詞辯論終結前聲明異議者，視為有前項之同意，同
      法第159 條之5 規定甚明。本件檢察官、被告潘榮華及其
      辯護人、被告蔡海龍對於本院判決所引被告以外之人於審
      判外陳述，並未爭執其證據能力（見本院100 年6 月22日
      審判筆錄第2 頁），迄於言詞辯論終結前亦未聲明異議，
      本院審酌上開證據作成之情形，無違法取證之瑕疵，認以
      之作為證據，應屬適當，得作為認定被告潘榮華、蔡海龍
      犯罪事實有無之依據。
（二）緣印永法係於71年9 月19日死亡，印孫效彬係於92年5 月
      28日死亡，其等共育有5 名子女，分別為印寶存、印寶蓉
      、印寶成、印寶林、印鐵林等人，而被告委託蕭明白代書
      辦理本件土地繼承登記事宜所憑之戶籍謄本有事實欄所示
      偽變造情形，此經證人陳素欽於原審證述明確（見原審卷
      一第214 頁背面至21 5頁、第217 頁），並有臺北市大安
      區戶政事務所提供之印永法82年除戶全戶戶籍謄本資料、
      本件偽、變造戶籍謄本、臺北市大安區戶政事務所96年4
      月16日北安戶字第09 6306 95000 號函、96年1 月18日北
      安戶字第09630091200 號函、96年7 月10日北安戶字第09
      63 112300 號函在卷可稽（見原審卷一第73至77、98、99
      至10 0頁、第119 頁、同上94年度偵字第22762 號偵查卷
      第73至77頁）。但本件偽、變造戶籍謄本，是否確為被告
      潘榮華、蔡海龍基於共同犯意聯絡所製作，仍須有積極證
      據，始能認定。但檢察官並未提出本件偽、變造戶籍謄本
      係被告潘榮華、蔡海龍共同製作之直接證據，亦即對於其
      等如何有犯意聯絡，又係如何分擔偽變造行為等犯罪事實
      釐清，均無直接之證據，檢察官主張被告潘榮華、蔡海龍
      係推由被告潘榮華於93年12月14日取得劉以斯帖所交付之
      本件真正戶籍謄本後，於不詳處所，為事實欄所示偽、變
      造行為，即乏所據。至於本件繼承系統表方面，雖其內容
      與印永法之繼承權人實際狀況不符，但被告潘榮華否認有
      不實記載之認識，辯稱本件繼承系統表係依照劉以斯帖口
      述而製作，徵諸劉以斯帖於原審確證述其與印寶成為同學
      ，只知印家僅有印寶蓉、印寶成二名姊妹等情（見原審卷
      三第89頁背面至91頁）。從而，被告潘榮華主張其係根據
      劉以斯帖之告知，於主觀上認定本件土地之繼承權人僅有
      印寶蓉、印寶成2 人，即非無據。不能以本件繼承系統表
      之客觀記載內容與印永法之繼承權人實際狀況不符，即謂
      本件偽、變造戶籍謄本係被告潘榮華、蔡海龍基於犯意聯
      絡而共同製作。
（三）而本件直接取得印寶成、印寶蓉授權，據以申請本件真正
      戶籍謄本或相關戶籍證明文件之劉以斯帖證詞內容與戶政
      機關檔存申辦資料有所差異。本件告訴人印寶存、印鐵林
      ，及因本件直接獲有利益者即印寶成等人對於本件案情之
      書面陳述內容，亦互有參差之處，而劉以斯帖、印寶存、
      印鐵林等人所言，攸關被告潘榮華、蔡海龍有無公訴意旨
      所指犯行之認定，當須探究其可信度。按劉以斯帖於原審
      證稱：「（問：是否曾經在93年間到中正區戶政事務所去
      申請印寶成家人之45年除戶資料＜電腦化前＞之戶籍謄本
      ？）我有去過中正區戶政事務所領過印寶成、印寶蓉之戶
      籍謄本，但是不是電腦或手抄之謄本我不記得。」、「（
      問：問你為何去中正區戶政事務所請領印寶成、印寶蓉之
      戶籍謄本？）答：當時被告潘榮華跟我說到中正區可以申
      請到他們二人的，本來在新店那裡沒有申請到，說在中正
      區可以申請到，那時候好像是這樣子。」、「（問：到中
      正區戶政事務所申請印寶成、印寶蓉的戶籍資料時，被告
      潘榮華有無跟你一起前去？）有的。」、「（問：你本身
      有無到大安區戶政事務所去申請印寶成或其家人的戶籍謄
      本？）答：我有去大安區戶政事務所，可是戶政事務所人
      員跟我說要去新店，所以在大安區戶政事務所實際上沒請
      領到戶籍謄本。」、「（問：你在新店戶政事務所究竟請
      領誰的戶籍謄本？）答：我請領印寶成的父母除戶證明，
      我領到之後交給被告潘榮華。」、「（問：有無請印寶成
      他們全戶之舊式手抄戶籍謄本？）答：我不知道，我記得
      是拿著印寶成、印寶蓉的委託書跟其父親死亡證明書就去
      辦除戶。」、「（問：你到大安區、新店戶政事務所，被
      告潘榮華有無跟你一起去？）答：有。」、「（問：究竟
      要申請印寶成他們家何人的戶籍謄本？）答：我印象中我
      只有申請印寶成、印寶蓉的，因為我只有他們二人的委託
      書，我當時拿到印寶成父母的死亡證明，去辦除戶，再拿
      除戶證明。我的印象是印寶成將他父母死亡證明寄給我，
      請我去辦他父母的除戶。」、「（問：你在新店戶政事務
      所請領到謄本如何處理？）我當場交給被告潘榮華，我的
      印象是這樣。」、「（問：你曾經跟被告潘榮華說印寶成
      他們只有印寶成、印寶蓉二個子女？）我跟印寶成是同學
      的時候，我只知道印家有印寶成、印寶蓉二人，而整個事
      情是被告潘榮華來找我，我不會去跟被告潘榮華講這件事
      情。」、「（問：你去新店戶政事務所、中正戶政事務所
      、大安戶政事務所的先後順序為何？）答：我的印象中，
      我先到新店戶政事務所、再去大安區戶政事務所、同天又
      回去新店戶政事務所，隔了幾天我才去中正區戶政事務所
      。」、「（問：前述你說先到新店戶政事務所、再去大安
      區戶政事務所、同天又回去新店戶政事務所，你在新店戶
      政事務所一共辦理幾次申請戶籍謄本事宜？）應該只有一
      次。」、「我印象中都是我先去新店戶政事務所，中正戶
      政事務所是之後才去的。」（見原審卷三第89頁背面至91
      頁）。「（問：你去辦戶籍資料一共辦了幾天？）答：好
      像只有兩天。」、「（問：第一天的過程可否說明？）很
      久了，我印象中好像是靠近中午的時間，我坐計程車到新
      店戶政事務所，我不知道什麼原因又回大安戶政事務所，
      在大安戶政事務所找不到資料，又回到新店戶政事務所去
      辦她父母的除戶證明。」、「（問：第一天的過程，潘榮
      華是一直跟隨著你，還是你們個別去處理？）我不記得當
      天我們是分別或一起搭計程車，還是騎機車到戶政事務所
      ，但我們是在門口會合之後才一起進去戶政事務所的。」
      、「（問：你在辦戶政資料時，被告潘榮華在做什麼事？
      ）站在旁邊等我。」、「（問：你能否確定去中正區公所
      的時間是在去新店之前還是之後？）答：之後，隔了很多
      天。」（見原審卷一第219 頁、第220 頁背面）。然經原
      審函請內政部函轉臺北縣市各戶政機關，遍查劉以斯帖、
      蕭明白、被告潘榮華、蔡海龍或蔡天啟、印寶成、印寶蓉
      、印寶林、印鐵林、印寶存等人是否於90年至94年間向戶
      政機關申請核發、調閱印永法或印寶成、印寶蓉、印寶林
      、印鐵林、印寶存等人之戶籍資料，據覆略以：劉以斯帖
      於(1) 93年12月13日申請印寶成45年之記載全戶記事、個
      人記事之電腦化前除戶戶籍謄本（見原審卷二第227 、22
      8 頁）。(2) 於93年12月14日上午12時49分43秒至臺北縣
      新店市戶政事務所申請印永法82年記載全戶記事、個人記
      事之電腦化前除戶戶籍謄本10份（見原審卷二第122 、12
      9 頁），同日下午2 時18分46秒，又於臺北縣新店市戶政
      事務所申請印寶成85年現行部分記載全戶記事、個人記事
      之除戶戶籍謄本5 份（見原審卷二第124 、130 頁）。此
      有臺北市中正區戶政事務所97年10月21日北市正戶字第09
      730852700 號函（見原審卷二第227 、228 頁）、臺北縣
      新店戶政事務所97年8 月21日北縣店戶字第0970006027號
      函（本見原審卷一第115 至131 頁）在卷足憑。而劉以斯
      帖實際上亦在93年12月14日上午12時36分6 秒申請其本人
      戶籍謄本5 份（見原審卷二第121 、131 頁），而無前述
      其他人申請印永法家人戶籍資料之情事。劉以斯帖證稱其
      僅有到中正區戶政事務所申請到印寶成、印寶蓉戶籍謄本
      ，在新店市戶政事務所沒有申請到印寶成、印寶蓉戶籍謄
      本，只有申請到印永法、印孫孝彬除戶證明。先到大安區
      、新店市戶政事務所，隔好幾天後才再到中正區戶政事務
      所等情，與前述各戶政事務所檔存之客觀事證不符。而被
      告潘榮華雖曾與劉以斯帖一起前往戶政事務所，但究竟劉
      以斯帖申辦印永法家人之戶籍資料時，被告潘榮華是否在
      場，取得後，劉以斯帖有無直接面交被告潘榮華，其等各
      有爭執。然劉以斯帖既然對於前揭各重要事實經過之證述
      ，與相關戶政事務所檔存資料所示事實，有諸多不符之處
      ，而劉以斯帖於本件土地之繼承與買賣登記等事宜處理，
      亦有受印寶成、印寶蓉委任之利害關係，劉以斯帖記憶有
      無錯誤、其證述是否誠實且合於真實，均有可疑。不能逕
      以劉以斯帖有瑕疵之證述，即認劉以斯帖交付予被告蔡榮
      華之戶籍謄本等資料均屬真實，而以此為被告潘榮華、蔡
      海龍不利之認定。
（四）又本件告訴人印鐵林、印寶存所提告訴書狀，及印寶成之
      陳述書，均係被告以外之人於審判外之書面陳述，檢察官
      、被告潘榮華及其辯護人、被告蔡海龍於本院審理時，雖
      未爭執其證據能力，但不能因此即認其等書面陳述內容屬
      實。印鐵林、印寶存、印寶成經原審多次傳喚而未到庭作
      證，觀諸告訴人印鐵林、印寶存原係以書面陳述訴稱被告
      潘榮華、蔡海龍與劉以斯帖、蕭明白、蔡天啟涉嫌共同為
      本件犯行，其等告訴狀記載略以：「……案外人印寶蓉、
      印寶成因身在美國加州，不克辦理本件土地、房屋繼承登
      記，故全權委託被告劉以斯帖辦理……被告劉以斯帖本應
      忠實執行受託任務，未料竟與被告蕭明白及蔡海龍、蔡天
      啟基於共同犯意，均明知印永法之繼承人除印寶存、印寶
      蓉、印寶成外，尚有印寶林及印鐵林二人，竟為圖於參與
      臺北市政府於94年1 月31日所辦理之『臺北市政府採購私
      有既成道路土地公開招標作業』，未經案外人印寶蓉、印
      寶成同意，擅自製作不實之被繼承人印永法之繼承系統表
      及偽造戶籍謄本，由被告劉以斯帖及代書蕭明白持向臺北
      市古亭地政事務所，謊報被繼承人印永法之繼承人僅有印
      寶存、印寶蓉及印寶成三人，且印寶存已死亡等不實之事
      實，申請辦理……繼承登記……再者，被告劉以斯帖於93
      年11月17日即代理印寶蓉及印寶成虛偽與被告蔡天啟簽訂
      買賣契約，價金僅4 百萬元……嗣辦畢繼承登記後，即於
      94年1 月6 日直接將土地所有權移轉登記……」（見同上
      94年度偵字第22762 號偵查卷第51 至54 頁）。但印寶成
      所出具95年1 月21日陳述書則表示：「在……93年6 月中
      旬，有位地產商打電話給我在臺灣的親戚，說有意要買我
      們印家的地產……第二天這位親戚就告訴我們，我想是一
      定有人弄錯了，就沒有再理會這件事。到了8 月下旬又有
      一位地產商就是被告潘榮華直接打電話到我家中也說想購
      買我們家的一塊土地，我當時想父母的確沒有任何地產在
      臺灣，可能是他們弄錯了。但過了幾天同一地產商又打電
      話來問我有沒有興趣出售那塊道路用地……並在9 月12日
      傳真給我四張詳細資料，有關土地、地號、面積、位置、
      地圖及父親何時購及所有權等。當時我真的很驚訝，地產
      商如何知道的那麼詳細？……我先將土地的情形告知二姐
      印寶蓉，二姐就馬上就將這些情形轉告知大姐印寶存……
      和二哥印鐵林……（大哥印寶林因患精神分裂症，因而未
      與之討論）共同商討如何處理這塊土地，幾經討論結果都
      同意出售這塊土地……．且賣出後，所得款項分為5 份，
      每人各得5 分之1 ……接著地產商打幾次電話來談土地的
      價錢，最後出價臺幣4 百萬元，將之告訴大姐、二哥，他
      們卻說不急，想要繼續打聽價錢……潘先生說二個人有授
      權書就可以辦，他說他看過我們家的戶口名簿，子女欄上
      只有我和二姐名字……如二人有授權書就可以辦。我和二
      姐覺得也有道理，要是不能辦的話，潘先生就不會那麼說
      了，我們相信地產商潘先生專業知識是正確的……在決定
      出售之後，我就請在臺北的好友劉以斯帖小姐幫忙辦理土
      地出售的手續……（劉以斯帖）答應幫忙，我真是非常的
      感激她。我和劉小姐認識多年，深知她的為人，我百分之
      百的相信她的人格……在2004年10月下旬，我將出售土地
      的所需資料用掛號函寄給劉小姐，這些資料包括父母的死
      亡證明書和印寶蓉、印寶成2 份授權書。於2004年12月10
      日劉小姐匯給我出售土地第1 筆款項臺幣150 萬元。又於
      2005年1 月10日匯給我出售土地的第二筆款項，臺幣250
      萬元……也就是劉小姐已經匯給我出售土地的全數金額。
      接著我將所得款項分成5 份……寄給大姐……寄給二哥…
      …大姐、二哥質疑為何5 個兄弟姊妹的地產只有2 份委託
      書就能賣掉，且說我和二姐被人欺騙，二哥說要調查此事
      。在2005年9 月上旬，得知大姐、二哥控告劉小姐一事，
      異常震驚。劉小姐在百忙中幫忙辦理手續，感激都來不及
      ，真不知為何還要控告她。二姐因此事曾多次質問大姐和
      二哥，但他們說只是要求調查此事，如果沒有犯錯就沒事
      了，不用緊張。拿了錢還要告人家，聽了實在令人啼笑皆
      非。臺灣是個開明法治的國家，司法是公正而明理的，還
      盼法官能明查事實，公正處理，以還劉以斯帖小姐清白。
      」（見同上94年度偵字第2276 2號偵查卷第176 至181 頁
      ）。據上開告訴書狀及陳述書參互以觀，就印永法之各繼
      承權人即印寶存、印寶蓉、印寶成、印寶林、印鐵林等人
      事前是否皆知悉本件土地買賣、有無一致同意出售、是否
      授權劉以斯帖及授權處理之範圍、之後是否無異議收取買
      賣價金等節，所述有所不同，並似有隱瞞之處，且依本件
      真正戶籍謄本記載，印寶存為師範大學畢業，曾任中國石
      油公司財務處職員；印寶蓉為師範大學畢業，曾任復興中
      學教師；印寶成為銘傳商專畢業（見同上94年度偵字第22
      762 號偵查卷第56、57頁），其等於本件土地之繼承登記
      與買賣，均具有直接利益關係，其等又均曾受大專教育，
      難認對於自身有無繼承權利及辦理繼承登記之程序全然欠
      缺基本常識，印寶成竟不查詢，謂係聽信被告潘榮華陳稱
      「看過我們家的戶口名簿，子女欄上只有我和二姐名字…
      …如二人有授權書就可以辦」云云，即進行本件土地之繼
      承登記及買賣，有違社會生活之經驗常情。而綜觀案內卷
      證，本件土地之繼承登記與買賣移轉之利益關係人，實非
      僅被告潘榮華、蔡海龍2 人，不論印寶成、印寶蓉或其等
      代理人劉以斯帖，乃至於印寶存、印寶林、印鐵林等人亦
      均有利益之牽涉，告訴人印鐵林、印寶林指訴及印寶成之
      說明仍各有疑點，原審為釐清事實，就印寶蓉、印鐵林、
      印寶存等人，分別囑託外交部送達傳票傳喚其等分別應於
      95年12月21日、96年3 月7 日、6 月27日、8 月23日、10
      月18日、12月20日、97年4 月3 日、97年10月30日、98年
      2 月26日應訊作證，然其等均未到庭，在此情況下，印寶
      存、印寶蓉、印寶成、印鐵林等人所述互有齟齬，且其間
      又似有隱情，而本院為究明實情，復徵得被告潘榮華、蔡
      海龍之自願同意，檢送全案卷證囑請法務部調查局對其等
      進行測謊鑑定，據覆函稱：被告潘榮華測得之生理圖形反
      應，無法研判有無說謊；被告蔡海龍自述患有心臟病、高
      血壓並持續服用藥物控制，不宜測謊等情，此有法務部調
      查局100 年6 月8 日調科參字第10000354450 號函及附件
      附於本院卷可稽。從而，本件在印寶成、印寶蓉、印寶存
      、印寶林、印鐵林等人就本件土地之繼承登記與買賣，均
      有利益牽扯，尤以印寶成、印寶蓉方面與印寶存、印寶林
      、印鐵林等人間又有利害關係不一致等情況下，公訴意旨
      所指之本件偽、變造戶籍謄本究竟為何產生，又為何人所
      製作，均屬可疑，自不能以告訴人印寶存、印鐵林及印寶
      成於審判外所製作之書面陳述，即認本件偽、變造戶籍謄
      本為被告潘榮華、蔡海龍所製作。此外，劉以斯帖於原審
      已證述其與印寶成為同學，其只知印家僅有印寶蓉、印寶
      成二名姊妹等情。被告潘榮華主張其係根據劉以斯帖之告
      知，於主觀上認定本件土地之繼承權人僅有印寶蓉、印寶
      成，並非無據，已如前所述。據此，被告潘榮華在憑本件
      偽變造戶籍謄本辦理本件土地繼承與買賣登記時，是否可
      知悉該戶籍謄本之記載內容係經他人偽變造而有所不實，
      復有疑問，亦不能率認被告潘榮華、蔡海龍有公訴意旨所
      稱之共同行使本件偽、變造戶籍謄本及使公務員為不實繼
      承登記之犯罪認識與行為實行。
（五）又被告潘榮華係職業土地仲介業者，在本案之前，已經手
      多筆土地繼承事宜，均無違法情事，此經代書蕭明白於原
      審證述在案，其具結證稱：「（問：你的職業？）答：代
      書，我是國考通過的。」、「（問：你在本件之前就有接
      受被告潘榮華或蔡海龍的委託，辦理土地買賣過戶登記的
      相關代書工作嗎？）答：對，我都是跟被告潘榮華接觸的
      ，我跟被告潘榮華在三元街所開設的公司前後共接了10件
      以上，我都是辦牽涉到繼承的部分」、「（問：本件繼承
      登記之前，有無辦遺產稅的申報？）答：有，也是由我代
      理去申報。」、「（問：申報過程都沒有問題？）答：申
      報過程中，我們按照他提供的資料申報，國稅局都沒有意
      見，直接有核定下來。」、「（問：你說會請當事人出具
      切結書，你就本件接觸到的是被告潘榮華，為何不是請被
      告潘榮華出具切結書呢？）答：因為我跟被告潘榮華都很
      熟了，而且辦過的案件也辦了10幾件了，後來我就跟被告
      潘榮華說要提供當事人的切結，切結這些資料都是由當事
      人提供的。」、「（問：為何本件不與劉以斯帖確認？）
      答：我一直都沒有跟她碰過面，因為案件是被告潘榮華直
      接拿來給我的，我有看過買賣合約書，裡面寫繼承人、代
      理人是誰，我看文件都沒有問題。」、「因為我已經看過
      他們雙方的買賣合約書，以往已經跟被告潘榮華配合過10
      幾件，都沒有問題，所以就沒有再找劉以斯帖。」、「因
      為以往我幫潘榮華辦繼承登記都沒有問題……而且以前我
      承辦潘榮華的案件都沒有問題，也都辦到像老朋友一樣了
      。」（見原審卷一第225 頁背面、226 頁背面、227 、22
      8 頁背面、229 頁）。固然本件土地之買賣經被告潘榮華
      之購買與仲介予被告蔡海龍買受，再出售予臺北市政府，
      其轉手價差幾近千萬元，然臺北市政府關於本件土地之買
      受，依臺北市政府91年1 月31日採購本件私有既成道路招
      標決標方式，乃於該採購預算額度內，以土地所有權人投
      標文件合於招標文件規定，且標單標價（即成數）在底價
      以內，由成數最低者得標，並依標價（即成數）低者依序
      決標方式決定得標土地所有權人至預算額度額滿為止，本
      件既成道路招標共決標14 1筆土地，被告蔡海龍得標9 筆
      ，1 筆未得標等情，經臺北市政府工務局新建工程處函覆
      綦詳，有該處96年7 月13日北市工新配字第09664400900
      號函在卷可稽（見原審卷一第123 、124 頁），足證被告
      蔡海龍辯稱其投標本件土地之出售，不一定得標而可順利
      高價售予臺北市政府等語非虛。被告潘榮華、蔡海龍在此
      風險存在情況下，有無可能冒本件偽、變造戶籍謄本而辦
      理繼承及買賣移轉登記之重罰而共同犯罪之必要，當須有
      積極證據始能證明。參諸本件係針對戶政電腦化前之手寫
      舊式戶籍謄本為偽、變造，其遭偽、變造手法細膩繁複，
      甚至執業達10餘年以上、具國家地政士考試及格之蕭明白
      亦未識破，此經蕭明白證述在案，本件偽、變造戶籍謄本
      之製作，當為具有此方面犯罪專業能力者始能為之，檢察
      官就被告潘榮華、蔡海龍有無此專業能力，並未予以舉證
      證明。而本件土地是否可順利以高價出售予臺北市政府，
      於被告潘榮華、蔡海龍價購當時，仍存有不確定之風險，
      亦如前述。又依案內卷證資料，本件土地之繼承權人包含
      有印寶蓉、印寶成、印寶存、印寶林、印鐵林等人，而被
      告潘榮華、蔡海龍於本案發生前，與其等根本互不相識，
      衡諸常情，倘若無熟知印永法遺產狀況與印寶存等人親屬
      及繼承權利關係之人提供具體而明確之資訊，其等如何得
      悉印永法已經死亡，且留有本件土地之遺產，乃至了解印
      寶存、印寶蓉、印寶成、印寶林、印鐵林等人之繼承權狀
      況，甚至可知印寶成在美國之聯絡方式，而得與之聯絡詢
      問價購本件土地事宜。申而言之，果若被告潘榮華、蔡海
      龍係以公訴意旨所指之偽、變造戶籍謄本方法而辦理本件
      土地繼承登記，並予價購，當必須對印永法、印孫效彬及
      印寶存、印寶蓉、印寶成、印寶林、印鐵林等人相互親屬
      與繼承權利關係有全盤認識，且須冒印寶蓉、印寶成、印
      寶存、印寶林、印鐵林等繼承權人事後交叉查證而得悉其
      等犯行予以提告訴究之高度風險，在上述情況下，被告蔡
      榮華、潘海龍有無前述得以遂行本件犯罪之基本資訊與其
      等有無犯罪動機及誘因，均有疑問。而本件偽、變造戶籍
      謄本是否確為被告潘榮華、蔡海龍基於共同犯意聯絡而為
      製作，亦有可疑，復如前述，不能將其等係誤認本件土地
      之繼承人確實僅有印寶成、印寶蓉，乃與印寶成、印寶蓉
      及其等委任之代理人劉以斯帖聯絡，復與印寶成、印寶蓉
      議價，乃以4 百萬元價格買受本件土地之可能性完全排除
      。雖被告潘榮華供詞有所反覆，其於原審起初供稱劉以斯
      帖當場將申辦所得戶籍資料交給其收受，經原審質問後，
      改稱申請戶籍資料當時，其未在場，劉以斯帖在新店市戶
      政事務所，未將申請得戶籍資料面交予其收受，而係當天
      從新店市戶政事務所出來後，分別到臺北市大安區戶政事
      務所碰面，劉以斯帖才拿給其收受；到臺北市中正區戶政
      事務所時，其在樓下抽煙，劉以斯帖自己上去辦，辦好後
      拿下來給其收受；劉以斯帖都是放在紙袋交付，其沒檢視
      內容（見原審卷三第91頁背面倒數第12行、同卷頁倒數第
      1 行、第92頁第14行至17行、第105 頁）。先陳稱：「我
      們是早上10點多先去大安，沒有去大安，怎麼會去新店？
      後來才又回來大安。我記得當天劉小姐是搭計程車，我是
      騎機車，還下著雨。因為本件重點是在大安，但是證人規
      避大安。」，後稱：「第二天劉以斯帖約我在下午2點 去
      新店戶政事務所辦理證件。」、「我就是二點多去，有無
      辦成我不知道，後來在4 點多去大安區戶政事務所拿到資
      料。」（見原審卷一第225 頁背面、卷三第105 頁）。而
      被告潘榮華於偵查中辯稱：「我有留名片給小姑，而印寶
      成、印寶蓉才從美國主動與我聯絡」、「是印小姐打電話
      給我的，是蔡海龍要買這塊地，我們找地主很久，我有留
      名片，她即從美國打電話給我」（見同上94年度偵字第
      22762 號偵查卷第19、167 頁），與其辯護人所言「本件
      確實是被告潘榮華先打電話給在美國的印寶成、印寶蓉二
      人其中一人聯繫，對方表示會授權劉以斯帖處理與被告聯
      絡，劉以斯帖主動找到被告」不同（見原審卷二第41頁背
      面第13行）。然認定犯罪事實應依證據，為刑事訴訟法第
      154 條第2 項所明定，故被告否認犯罪事實所持之辯解，
      縱屬不能成立，仍非有積極證據足以證明其犯罪行為，不
      能遽為有罪之認定，有最高法院30年上字第1831號判例要
      旨可憑。本件既無積極證據可確認被告潘榮華、蔡海龍有
      公訴意旨所指之詐騙印寶成、印寶蓉而共同製作本件偽變
      造戶籍謄本之行為；亦無積極證據，足認其等對於本件偽
      變造戶籍謄本之記載內容係屬不實有所認識而有予以行使
      即以之辦理本件土地繼承登記與買賣移轉登記之犯罪認識
      。至於本件土地事後得以高價出售予臺北市政府，又係依
      循合法公開招標方式行之，不能徒憑被告潘榮華辯詞有所
      出入，而推認被告潘榮華、蔡海龍犯有刑法第211 條、第
      216 條之行使偽造公文書、同法第214 條之使公務員登載
      不實罪及同法第339 條第1 項之詐欺取財罪嫌。
六、綜上所述，檢察官所舉之證據尚未足使本院確信被告潘榮華
    、蔡海龍有公訴意旨所指之偽變造及行使偽變造公文書與使
    公務員登載不實暨詐欺取財等犯行。原審以本件不能證明被
    告潘榮華、蔡海龍犯罪，而為其等無罪之諭知，並無不當。
    檢察官不服原判決，提起上訴，其上訴意旨雖指稱：劉以斯
    帖始終證稱其申請取得之本件真正戶籍謄本，係當場交給被
    告潘榮華，而被告潘榮華最初亦供稱劉以斯帖係當場將申辦
    所得資料交給他，核與劉以斯帖所述相符，足以認定被告潘
    榮華取得本件真正戶籍謄本之後，再予偽造、變造。而劉以
    斯帖證述之請領本件真正戶籍謄本及相關戶籍資料之經過情
    形與戶政機關檔存資料雖有不符，但被告潘榮華係待原審懷
    疑劉以斯帖證述之真實性時，始改稱劉以斯帖並非當場將包
    含本件真正戶籍謄本在內之相關戶籍資料交給其收受，並辯
    稱係事後劉以斯帖將資料放在紙袋交付，其沒有檢視內容云
    云。被告潘榮華身為不動產仲介業者，就此重要資料豈有未
    加檢視即予收受之理，其供述顯係卸責之詞。況劉以斯帖年
    事已高，其是否得以清楚記憶93年12月間前往臺北縣新店戶
    政事務所、臺北市中正區戶政事務所、大安區戶政事務所請
    領本件相關戶籍資料之先後順序或細節，已非無疑，原審以
    劉以斯帖之證述與戶籍請領資料不符，即認其不利被告潘榮
    華、蔡海龍之證詞不可採信，有違經驗與論理法則。又被告
    潘榮華、劉以斯帖分別為土地仲介及不動產開發業者，且至
    少已辦理過10餘件不動產繼承案件，亦明知本件土地如順利
    辦妥由臺北市政府採購既成道路之招標作業後，可獲取暴利
    ，則被告潘榮華、蔡海龍於辦理本件土地繼承登記前，就印
    永法之繼承權人究有幾人，豈有不加詳查之理，被告潘榮華
    、蔡海龍如非本案犯行之主導者，亦難認其等印寶成、印寶
    蓉、劉以斯帖等人之間無共同製作本件偽、變造戶籍謄本之
    犯意聯絡等語。然認定犯罪事實應依證據，既為刑事訴訟法
    第154 條第2 項所明定，故被告否認犯罪事實所持之辯解，
    縱屬不能成立，仍非有積極證據足以證明其犯罪行為，不能
    遽為有罪之認定，有前引最高法院30年上字第1831號判例要
    旨可憑。本件真正戶籍謄本雖經他人予以偽變造，而被告蔡
    榮華之供述亦有所出入，但並無直接證據證明本件偽、變造
    戶籍謄本係被告潘榮華、蔡海龍所共同製作，而劉以斯帖就
    其取得印寶成、印寶蓉授權申請本件真正戶籍謄本及其他相
    關戶籍資料過程等重要事實之證述，與戶政機關檔存客觀申
    辦資料有所差異。告訴人印寶存、印鐵林，及因本件直接獲
    有利益之印寶成之書面陳述內容亦有重大出入，告訴人指訴
    之可信度不足，不得採認為被告潘榮華、蔡海龍犯罪之證據
    。徵諸本件土地出售係在事後，乃由被告蔡海龍參與臺北市
    政府採購私有既成道路土地公開招標作業，於94年3 月8 日
    ，以1 千4 百萬9 千6 百88萬元，將本件土地出售臺北市政
    府，其是否能順利以高價標售本件土地予臺北市政府承買，
    本存有變數及風險，被告潘榮華、蔡海龍是否有本件犯罪動
    機及誘因，及本件犯罪是否為其等基於犯意聯絡而分擔完成
    ，均有可疑，依證據裁判原則，在無積極證據情況下，本院
    當不能單以被告潘榮華之辯詞有所出入，而為被告潘榮華、
    蔡海龍犯罪之認定。檢察官未提出新證據，用以釐清印寶成
    、印寶蓉授權劉以斯帖辦理本件土地繼承登記及出售之真正
    原委與內情究竟為何，仍援告訴人及劉以斯帖之可信度尚有
    不足之指證，並以被告潘榮華供詞反覆不實，推認被告潘榮
    華、蔡海龍若非本件犯行之主導者，亦可認其等與印寶成、
    印寶蓉、劉以斯帖等人間有共同製作本件偽、變造戶籍謄本
    之偽變造公文書之犯意聯絡，容嫌速斷，其執前詞指摘原審
    判決不當，請求本院改判被告潘榮華、蔡海龍有罪，為無理
    由，應予駁回。
據上論斷，應依刑事訴訟法第368 條，判決如主文。
本案經檢察官姜貴昌庭執行職務。
中    華    民    國  100     年    6     月    30    日
                 刑事第二十四庭  審判長法  官  李錦樑
                                       法  官  朱瑞娟
                                       法  官  陳恆寬
以上正本證明與原本無異。
檢察官如不服本判決，應於收受送達後10日內向本院提出上訴書
狀，其未敘述上訴之理由者並得於提起上訴後10日內向本院補提
理由書（均須按他造當事人之人數附繕本）「切勿逕送上級法院
」。
刑事妥速審判法第9條：
除前條情形外，第二審法院維持第一審所為無罪判決，提起上訴
之理由，以下列事項為限：
一、判決所適用之法令牴觸憲法。
二、判決違背司法院解釋。
三、判決違背判例。
刑事訴訟法第 377 條至第 379 條、第 393 條第 1 款之規定，
於前項案件之審理，不適用之。
                                        書記官  黃家麟
中    華    民    國   100    年    7     月    7     日